最高法院民事判決　　　　　　　九十四年度台上字第二五三號
　　上　訴　人　甲 ○ ○
　　　　　　　　壬 ○ ○
　　　　　　　　　　　　　巷1.
　　　　　　　　癸 ○ ○
　　　　　　　　　　　　　49.
　　共　　　同
　　訴訟代理人　邱 鎮 北律師
　　　　　　　　黃 政 雄律師
　　上　訴　人　乙○○○
　　　　　　　　　　　　　路1.
　　　　　　　　丁 ○ ○
　　　　　　　　寅 ○ ○
　　　　　　　　子 ○ ○
　　　　　　　　　　　　　2樓.
　　　　　　　　丑 ○ ○
　　被 上訴 人　戊 ○ ○
　　　　　　　　　　　　　0號.
　　　　　　　　丙 ○ ○曾.
　　　　　　　　　　　　　巷1.
　　上 列一 人
　　法定代理人　曾徐和妹
　　被 上訴 人　庚 ○ ○
　　　　　　　　己 ○ ○
　　　　　　　　辛 ○ ○
　　共　　　同
　　訴訟代理人　廖 修 譽律師
上列當事人間請求所有權移轉登記等事件，上訴人對於中華民國
九十一年四月三十日台灣高等法院第二審判決（九十年度重上字
第五七號），提起上訴，本院判決如下：
    主  文
原判決廢棄，發回台灣高等法院。
    理  由
本件上訴人癸○○就原判決其不利部分提起第三審上訴，因該部
分係基於繼承關係而提起，其訴訟標的對於同為繼承人之乙○○
○、子○○、丁○○、丑○○、寅○○（下稱乙○○○等五人）
即屬必須合一確定，依民事訴訟法第五十六條第一款規定，癸○
○上訴之效力及於乙○○○等五人，應併列該五人為上訴人，先
予敘明。
其次，上訴人甲○○、壬○○及已故之曾淵鑑（於民國九十年四
月二日原審審理中死亡，由上訴人癸○○及乙○○○等五人共同
繼承，承受其訴訟）起訴主張：被上訴人戊○○、庚○○、己○
○、辛○○等四人及已故之曾金華（於九十一年四月二十三日原
審中死亡，由其女丙○○繼承，承受其訴訟）之父曾淵濱，與伊
等三人，為已故曾顏榮之子，七十年三月二十三日，曾顏榮以節
稅為目的，將其所有坐落桃園縣龍潭鄉○○段第七三、七四、七
七、七八、八三、八四、二二三號如原判決附表（下稱附表）所
示七筆土地（下稱系爭土地）以贈與名義移轉登記予曾淵濱，實
為信託登記，應適用信託之法律關係。曾顏榮於七十一年十一月
二十二日死亡，曾淵濱與伊於七十六年元月間就系爭土地訂立分
管協議，曾淵濱於八十六年十二月二十二日死亡，被上訴人為曾
淵濱之繼承人，應將系爭土地所有權移轉登記返還予伊。另曾淵
濱於與伊協議分管簽署之「現有耕作略圖」，載明：「現以四兄
弟共有業」，足證曾淵濱有贈與之意思表示，伊亦得本於贈與請
求被上訴人將系爭土地移轉登記與伊等情，求為命己○○、庚○
○、曾金華、辛○○、戊○○分別將如附表第一、二項、第三項
、第四項、第五項、第六、七項所示土地所有權應有部分移轉登
記與曾淵鑑、甲○○、壬○○各四分之一之判決。嗣於原審，因
曾淵鑑死亡，曾淵鑑請求被上訴人移轉系爭土地所有權四分之一
部分，更正為移轉與癸○○及乙○○○等五人每人各二十四分之
一（上訴人另主張被上訴人意圖為自己不法所有逕行辦理繼承登
記，為共同侵權行為，於回復原狀不能時，應負連帶損害賠償責
任，被上訴人亦應連帶賠償相當於系爭土地公告地價之損害賠償
等情，求為如不能移轉登記時，被上訴人連帶給付新台幣一千四
百九十八萬八千四百七十四元及法定遲延利息之判決。第一審准
上訴人所有權移轉登記之請求，駁回上訴人損害賠償之請求，上
訴人就其敗訴部分未據提起上訴）。
被上訴人否認上訴人所主張之前開信託關係及贈與關係，並以：
系爭土地係曾顏榮生前贈與曾淵濱等語，資為抗辯。
原審就土地所有權移轉登記部分，廢棄第一審所為上訴人勝訴之
判決，改判駁回其在第一審之訴，無非以：上訴人於第一審請求
己○○、庚○○、曾金華、辛○○、戊○○分別將如附表第一、
二項、第三項、第四項、第五項、第六、七項土地所有權應有部
分移轉登記與曾淵鑑、甲○○、壬○○各四分之一，於原審更正
聲明為：己○○、庚○○、曾金華、辛○○、戊○○（下稱戊○
○等五人）分別將如附表第一、二項、第三項、第四項、第五項
、第六、七項土地所有權應有部分移轉登記與甲○○、壬○○各
四分之一，癸○○及乙○○○各二十四分之一，係情勢變更後為
聲明之更正，非屬聲明之變更。次查上訴人主張曾淵濱與曾淵鑑
、甲○○、壬○○為曾顏榮之子，七十年三月二十三日，曾顏榮
將系爭土地以贈與名義移轉登記予曾淵濱等事實，已據其提出繼
承表、曾顏榮、曾淵濱之除戶謄本、兩造之戶籍謄本、土地登記
謄本等為證，且為被上訴人所不爭執，堪信為真實。上訴人另主
張曾顏榮將系爭土地以贈與名義移轉登記予曾淵濱，其真意係信
託登記，則為被上訴人所否認，並辯稱曾顏榮之真意為贈與，上
訴人所提出之「現有耕作略圖」非屬真正，「代繳遺產稅款及代
書費收據」係被脅迫而立云云。惟查被上訴人所提出之「現有耕
作略圖」註第六欄載有「在場人曾水照」，而曾水照之子曾盛建
於第一審證稱：「曾水照是我父親，這分管圖是我父親生前字跡
不會錯，我知道我父親幫他們處理分家的事，父親生前有提過兩
造繼承土地分成四份」等語。另上訴人提出曾水照所具之感謝狀
影本十紙經以肉眼觀之，感謝狀與上開「現有耕作略圖」之筆跡
，應係出自同一人，上開「現有耕作略圖」形式上為真正，應無
疑義。又上訴人於曾淵濱死亡後，就系爭土地之遺產稅及代書費
用，亦已按其應有部分即四分之三負擔，亦據上訴人提出有辛○
○及其母曾徐和妹親筆捺印之「代繳遺產稅款及代書費收據」為
證，參酌該收據之見證人曾家富及曾徐和妹於第一審之證言，足
認上訴人已給付應分擔之遺產稅及代書費用。被上訴人辯稱係受
脅迫而簽立上開收據云云，並不可採。上開「現有耕作略圖」雖
未標示不動產地號及耕作略圖製作日期等資料，然上開收據已載
明：「茲收到祖父遺下產業（如後附標示）前於民國七十六年元
月間協議分管在案而信託登記在曾淵濱名下之遺產繼承案，其遺
產稅總額分由曾淵鑑、甲○○、壬○○等三人各以肆分之一分擔
之金額，各負新臺幣（下同）三十萬五千七百元整，合計九十一
萬七千一百元，上開數額業已收訖用資完稅，無訛。」，其後所
附之土地地號復與系爭土地完全相同，足證「現有耕作略圖」所
繪耕作範圍即為系爭土地，且其製作日期在七十六年一月間。查
系爭土地係於七十年三月二十三日以贈與為原因，由曾顏榮移轉
登記予曾淵濱，曾顏榮於七十一年十一月二十二日死亡，其繼承
人甲○○、壬○○、曾淵濱及曾淵鑑四人就系爭土地協議訂立「
現有耕作略圖」，其上第二項明載「現以四兄弟共有業」，又曾
淵濱於八十六年十二月二十二日死亡，曾淵鑑、甲○○、壬○○
仍負擔系爭土地之遺產稅及代書費用，足證系爭土地確係曾顏榮
信託登記予曾淵濱，被上訴人否認該信託關係，並不可採。前開
信託關係存在於曾顏榮、曾淵濱間，其成立期日應為移轉登記之
七十年三月二十三日，斯時信託法尚未公布施行，應準用委任之
規定，曾顏榮於七十一年十一月二十二日死亡時，參照民法第五
百五十條之規定，上開信託關係消滅，曾淵濱負有返還信託物之
義務。然曾淵濱迄未履行該返還義務，上訴人亦迄未請求曾淵濱
返還，迄曾淵濱於八十六年十二月二十二日死亡時，該返還信託
物之義務由全體繼承人繼承，而曾淵濱之繼承人除戊○○等五人
外，尚有配偶曾徐和妹，又曾徐和妹未拋棄繼承，上開返還信託
物之義務應由戊○○等五人與曾徐和妹計六人共同繼承。然被繼
承人曾淵濱之全體繼承人包括戊○○等五人及曾徐和妹為繼承分
割協議，由戊○○等五人分得系爭土地，曾徐和妹另繼承系爭土
地以外之土地，而系爭土地已於八十七年十月二十六日以分割繼
承為原因移轉登記予各如附表所示之所有權人，有土地登記謄本
可參，系爭土地既經繼承分割分別登記予如附表所示之所有權人
，已非屬繼承分割前信託物之土地，即非被繼承人曾淵濱因受託
登記當時之土地。戊○○等五人及曾徐和妹應負返還繼承分割前
信託物（土地）義務，以系爭土地現登記狀態，已無從履行，上
訴人請求被上訴人就系爭土地移轉登記與上訴人如聲明所示，於
法無據。又上訴人另主張依前開「現有耕作略圖」，足證曾淵濱
有贈與之意思表示云云。然按上開「現有耕作略圖」之記載，足
以證明曾顏榮與曾淵濱間就系爭土地間有信託關係存在，其記載
自不能另解釋為曾淵濱有為贈與之意思表示，上訴人依贈與之法
律關係請求被上訴人就系爭土地移轉登記於上訴人如聲明所示，
亦於法無據。綜上所述，上訴人本於信託、贈與之法律關係，請
求被上訴人就系爭土地移轉登記與上訴人如聲明所示，均無理由
等詞，為其判斷之基礎。
查原審以「現有耕作略圖」及「代繳遺產稅及代書費收據」，認
系爭土地確係曾顏榮於七十年三月二十三日信託登記於其子曾淵
濱名下。又原審認定曾顏榮於七十一年十一月二十二日死亡，曾
淵濱負有返還信託物之義務。曾淵濱迄未履行其返還之義務，曾
淵濱於八十六年十二月二十二日死亡時，繼承人為其配偶曾徐和
妹及子女戊○○等五人，為信託物之系爭土地，已因曾淵濱之全
體繼承人為繼承分割協議，由戊○○等五人分得，曾徐和妹另繼
承系爭土地以外之土地等情，果係如此，系爭土地即屬曾淵濱受
託登記當時之土地，則上訴人以戊○○等五人為被告，請求返還
其應得之信託物，即請求戊○○等五人移轉系爭土地應有部分，
似無不當。迺原審竟認系爭土地非屬曾淵濱受託登記當時之土地
，自有誤會，是以原審據之為上訴人敗訴之判決，即有可議。上
訴論旨，雖未指摘及此，惟原判決既有可議，自應予以廢棄發回
。又本件訴訟，當事人曾金華於訴訟中死亡，由其女丙○○承受
訴訟，曾金華所有如附表第四項所示之土地是否已辦妥繼承登記
，案經發回，應併查明，附此敘明。
據上論結，本件上訴為有理由。依民事訴訟法第四百七十七條第
一項、第四百七十八條第二項，判決如主文。
中　　華　　民　　國　九十四　年　　二　　月　　四　　日
                      最高法院民事第四庭
                          審判長法官  吳　正　一
                                法官  劉　福　聲
                                法官  黃　義　豐
                                法官  簡　清　忠
                                法官  王　仁　貴
      本件正本證明與原本無異
                                      書  記  官
中　　華　　民　　國　九十四　年　　二　　月　二十二　日
                                                      V
